【裁判字號】    88,上易,234
【裁判日期】    890211
【裁判案由】    返還不當得利
【裁判全文】
臺灣高等法院民事判決  八十八年度上易字第二三四號
    上  訴  人  甲○○
    訴訟代理人  羅子武律師
                王財原律師
    被 上訴 人  乙○○       住台北市○○○路○段三十六巷二十四號四樓
    訴訟代理人  沙洪律師
右當事人間請求返還不當得利事件，上訴人對於中華民國八十八年四月二十二日台灣
台北地方法院八十七年度訴字第二九一八號第一審判決提起上訴，本院判決如左：
    主    文
原判決廢棄。
被上訴人在第一審之訴及假執行之聲請均駁回。
第一、二審訴訟費用由被上訴人負擔。
    事    實
甲、上訴人方面：
一、聲明：求為判決：(一)原判決廢棄。(二)被上訴人在第一審之訴及假執行之聲請均駁
    回。
二、陳述：
（一）按不當得利，須以無法律上之原因而受利益，致他人受損害為成立要件，民法
      第一七九條第一項定有明文，因此，不當得利之要件計有：須有向不當得利人
      為給付之行為、此一給付行為未有法律上之原因、而不當得利請求人因此受有
      損害。本件被上訴人與訴外人周明元間，曾就投資宏勁、成碩補習班事宜，簽
      訂有投資契約書，被上訴人依該投資契約書第二條之約定，匯款新台幣（下同
      ）五十萬元至周明元指定之上訴人帳戶，故被上訴人所為之匯款行為，乃被上
      訴人實踐其契約履行義務，自無須兩造間有任何意思表示之一致。
（二）被上訴人之匯款行為，相對地獲有投資契約書所載之利息或股權之利益，並無
      受有損害，因此與前開法條要件不符，被上訴人主張不當得利，自屬無據。
（三）上訴人雖受領周明元指示被上訴人交付之五十萬元，惟係周明元供作清償前欠
      上訴人之借款，亦有法律上之原因，並無何不當得利。
三、證據：提出投資契約確認書為證。
乙、被上訴人方面
一、聲明：求為判決：上訴駁回。
二、陳述：與原判決記載相同，茲引用之。
三、證據：援用原審之立證方法。
    理    由
一、本件被上訴人起訴主張：被上訴人於民國（下同）八十四年間與訴外人周明元訂
    立投資契約書，約定被上訴人投資宏勁、成碩文理補習班，股權每股五十萬元，
    並依訴外人周明元之指示，簽發發票日為八十四年八月五日，受款人為上訴人，
    面額五十萬元之支票乙紙，交付訴外人周明元轉交上訴人提示兌現，並於八十四
    年八月二十一日訂立投資契約確認書，惟上訴人並未依投資契約之約定公布八十
    五年度補習班之財務報表，復諉稱非投資契約之當事人，則其受領前開五十萬元
    ，顯無法律上之原因而受利益，致被上訴人受有損害等情，爰依不當得利之法則
    ，求為命上訴人給付五十萬元及自八十五年八月五日起至清償日止，按年息百分
    之五計付利息之判決。
    上訴人則以：上訴人非系爭投資契約之當事人，上訴人對被上訴人無須負履行投
    資契約之義務。又被上訴人係依其與訴外人周明元間訂立之系爭投資契約書之約
    定，匯款五十萬元至上訴人帳戶，並非無法律上原因，且其因而獲有系爭投資契
    約書所載之利息或股權之利益，亦無受有損害，自與不當得利之規定不符；況上
    訴人所獲系爭五十萬元之利益，乃係訴外人周明元清償前欠上訴人之借款，亦非
    不當得利等語，資為抗辯。
二、經查被上訴人主張伊與上訴人間訂有投資補習班契約，惟上訴人未依系爭投資契
    約之約定，公布八十五年度補習班之財務報表云云，固據其提出投資契約確認書
    為證（見原審卷第十八頁至第二０頁），惟為上訴人所否認，而被上訴人所提出
    之投資契約確認書之當事人記載為被上訴人與訴外人周明元，而非上訴人。雖證
    人周明元於原審證稱：「契約係甲○○拜託我用我的名字去訂的，我不管錢，錢
    直接匯至王（振利）的帳戶」云云（見原審卷第三八頁背面），惟查本件契約當
    事人之認定，與周明元利害攸關，故其難免會有避重就輕之嫌，尚難單憑此遽為
    有利於被上訴人之認定，況該證人亦證稱；「該二家補習班（即宏勁、成碩文理
    補習班），是甲○○的國家補習班買的，國家（補習班）是我和王（振利）負責
    ，因我與王（振利）關係良好，就由我出名來訂（約）」（見原審卷第三八頁）
    ，益堪認該契約當事人係周明元。至周明元與甲○○內部間如何約定權利義務關
    係，純屬彼二人間之事，自與被上訴人無關，尤難據為有利於被上訴人之認定。
    此外被上訴人對於上訴人係前開投資契約當事人之事實，復不能舉證以實其說，
    則被上訴人主張上訴人應負前開投資契約義務，即不足取。又被上訴人另主張上
    訴人取得系爭五十萬元，係無法律上之原因而取得，且因此使伊受有損害云云，
    惟查被上訴人之所以交付五十萬元，既係依系爭投資契約之約定而交付與周明元
    ，乃係在於履行其契約義務，且因而取得宏勁、成碩補習班之股權，並無何損害
    可言；而上訴人之所以取得前開五十萬元，乃係本於周明元之受領機關地位，故
    亦非無法律上之原因而受利益。至上訴人於事後有無轉交與周明元，或因其與周
    明元間有其他約定，而無須轉交予周明元，乃彼二人間內部關係，亦無何不當得
    利可言，是被上訴人所為此部分之主張，亦不足取。
三、綜上所述，被上訴人本於不當得利之法則，請求上訴人給付五十萬元及自八十五
    年八月五日起至清償日止，按年息百分之五計算之利息，洵屬無據，不應准許。
    從而，原審所為上訴人敗訴之判決，即有未洽，上訴論旨指摘原判決不當，求予
    廢棄改判，為有理由。
四、至兩造其餘之攻擊或防禦方法，及未經援用之證據，經本院斟酌後，認為均不足
    以影響本判決之結果，自無一一詳予論駁之必要，併此敘明。
五、據上論結，本件上訴為有理由，依民事訴訟法第四百五十條、第七十八條，判決
    如主文。
中      華      民      國    八十九    年      二      月     十一     日
                              臺灣高等法院民事第十三庭
                                  審判長法  官  林  鄉  誠
                                        法  官  陳  駿  璧
                                        法  官  謝  碧  莉
右正本係照原本作成。
不得上訴。
中      華      民      國    八十九    年      二      月    二十一    日
                                        書記官  曹  聖  德


司法院資訊處製作；財團法人民間司法改革基金會備份。
